臺灣高等法院臺中分院刑事判決
111年度上訴字第185號
上  訴  人  臺灣彰化地方檢察署檢察官  
被      告  吳咏松
選任辯護人  魏志勝律師
上列上訴人因被告違反槍砲彈藥刀械管制條例案件，不服臺灣彰
化地方法院110年度訴字第554號中華民國110年11月30日第一審
判決（追加起訴案號：臺灣彰化地方檢察署110年度偵字第6882
、7077號），提起上訴，本院判決如下：
    主  文
上訴駁回。
    理  由
一、公訴意旨略以：被告吳咏松明知可發射子彈具有殺傷力之非
    制式槍枝，係槍砲彈藥刀械管制條例所列管之管制物品，非
    經主管機關許可，不得無故持有。詎其於民國110年1月初（
    1月24日前）某日，在其位於屏東縣○○鄉○○村○○路000號住處
    外，搭乘黃○○（所涉違反槍砲彈藥刀械管制條例案件，由臺
    灣彰化地方法院另案審理）所駕駛之某小客車時，見黃○○持
    有並放在該小客車上之非制式步槍1支（槍枝管制編號00000
    00000號，含彈匣），竟與黃○○共同基於持有非制式步槍之
    犯意聯絡，徒手拿起該步槍並把玩，而與黃○○共同持有該非
    制式步槍（含彈匣）。嗣於同年月24日23時許，黃○○不慎將
    該非制式步槍（含彈匣）及被告健保卡等物，掉落在彰化縣
    ○○鄉○○路0段000號約200公尺處路旁山溝後逃逸。嗣為追趕
    而至之員警查扣前揭非制式步槍1支（含彈匣）及被告健保
    卡後，將非制式步槍送請內政部警政署刑事警察局鑑定後，
    在該非制式步槍握把、槍機拉柄採得被告之DNA而循線查悉
    上情。因認被告涉犯槍砲彈藥刀械管制條例第7條第4項之未
    經許可持有非制式步槍罪嫌等語。
二、按犯罪事實應依證據認定之，無證據不得認定犯罪事實；不
    能證明被告犯罪者，應諭知無罪之判決，刑事訴訟法第154
    條第2項、第301條第1項分別定有明文。次按基於無罪推定
    原則，被告犯罪之事實應由檢察官提出證據，並指出證明方
    法加以說服，使法院達於確信之程度，始得為被告有罪之認
    定，否則即應諭知被告無罪，由檢察官蒙受不利之訴訟結果
    ，此為檢察官於刑事訴訟個案中所負之危險負擔，即實質舉
    證責任。而被告否認犯罪，並不負任何證明責任，僅於訴訟
    進行過程中，因檢察官之舉證，致被告將受不利益之判斷時
    ，被告為主張犯罪構成要件事實不存在而提出某項有利於己
    之事實時，始需就其主張提出或聲請法院調查證據，然僅以
    證明該有利事實可能存在，而動搖法院因檢察官之舉證對被
    告所形成之不利心證為已足，並無說服使法院確信該有利事
    實存在之必要。此為被告於訴訟過程中所負僅提出證據以踐
    行立證負擔，而不負說服責任之形式舉證責任，要與檢察官
    所負兼具提出證據與說服責任之實質舉證責任有別。苟被告
    依其形式舉證責任所聲請調查或提出之證據，已證明該有利
    事實具存在可能性，即應由檢察官進一步舉證證明該有利事
    實確不存在，或由法院視個案具體狀況之需，裁量或基於義
    務依職權行補充、輔佐性之證據調查，查明該事實是否存在
    ；否則，法院即應以檢察官之舉證，業因被告之立證，致尚
    未達於使人產生對被告不利判斷之確信，而逕為有利於被告
    之認定，不得徒以被告所提出之證據，尚未達於確切證明該
    有利事實存在，遽為不利於被告之判決（最高法院100年度
    台上字第6294號刑事判決參照）。　
三、再按有罪之判決書應於理由內記載認定犯罪事實所憑之證據
    及其認定之理由，刑事訴訟法第310條第1款定有明文。而犯
    罪事實之認定，係據以確定具體的刑罰權之基礎，自須經嚴
    格之證明，故其所憑之證據不僅應具有證據能力，且須經合
    法之調查程序，否則即不得作為有罪認定之依據。倘法院審
    理之結果，認為不能證明被告犯罪，而為無罪之諭知，即無
    前揭第154條第2項所謂「應依證據認定」之犯罪事實之存在
    。因此，同法第 308條前段規定，無罪之判決書只須記載主
    文及理由。而其理由之論敘，僅須與卷存證據資料相符，且
    與經驗法則、論理法則無違即可，所使用之證據亦不以具有
    證據能力者為限，即使不具證據能力之傳聞證據，亦非不得
    資為彈劾證據使用。故無罪之判決書，就傳聞證據是否例外
    具有證據能力，無須於理由內論敘說明（最高法院 100年度
    台上字第2980號刑事判決參照）。本案經審理後既為被告無
    罪之判決（詳如後述），依據前揭最高法院所採見解，本院
    爰不就後述傳聞證據是否具有證據能力等程序事項，再於理
    由中逐一論述，先此敘明。
四、公訴意旨認被告涉有上開犯行，無非係以被告之供述、證人
    黃○○之證述，並有非制式步槍照片、查獲現場照片、查獲現
    場圖、芬園鄉路口監視畫面擷取照片、警用巡邏車行紀錄器
    影像擷取畫面、扣押筆錄、扣押物品目錄表、內政部警政署
    刑事警察局鑑定書附卷可稽，及非制式步槍1支（含彈匣）
    扣案足憑，為其主要論據。訊據被告堅決否認有何公訴人所
    指之犯行，並於本院辯稱：當天是黃○○到我這邊買飲料，剛
    好我要去看醫生，所以就請黃○○載我過去；上車後我坐在副
    駕駛座，看到副駕駛座那邊有一個袋子，我打開來看有碰觸
    到槍枝，我還問黃○○那把槍是真的還是假的，碰觸的時間沒
    有很久，我就把槍跟袋子一起放到副駕駛座的下面等語。辯
    護人則提出辯護意旨略以：扣案步槍之槍機及握把處雖有檢
    出被告之DNA-STR型別，然無法排除係被告於把玩時，或因
    與黃○○交談，或有擦拭嘴巴之動作，而將口腔黏膜細胞轉移
    於槍枝上。起訴書僅以檢出被告DNA-STR型別之鑑定書，遽
    認被告長時間持有扣案之非制式步槍，無法排除被告口腔黏
    膜細胞轉移至槍枝或短時間把玩等合理懷疑，應為被告無罪
    之判決等語。
五、經查：
（一）扣案之非制式步槍1支，係黃○○於110年1月24日23時58分
      許，掉落在彰化縣○○鄉○○路0段000號約200公尺處路旁山
      溝，並經員警查扣等情，業據證人黃○○於警詢、偵訊中證
      述明確（詳參偵字第6882號卷第19至35頁，他字卷第103
      至109頁），並有彰化縣警察局彰化分局扣押筆錄、扣押
      物品目錄表、非制式步槍照片與查獲現場照片、查獲現場
      圖、芬園鄉路口監視器畫面擷取照片、警用巡邏車行車紀
      錄器影像擷取畫面在卷可參（詳參偵字第6882號卷第37至
      81頁）。而扣案之非制式步槍，經送請內政部警政署刑事
      警察局鑑定結果，認送鑑衝鋒槍（含彈匣）1支（槍枝管
      制編號0000000000），係非制式步槍，由仿步槍製造之槍
      枝，組裝已貫通之金屬槍管、金屬槍機而成，擊發功能正
      常，可供擊發適用子彈使用，認具殺傷力等情，有該局11
      0年3月17日刑鑑字第1100014161號鑑定書附卷足稽（詳參
      偵字第6882號卷第91至95頁）。而員警自上開扣案步槍握
      把及拉槍機處所採集之轉移棉棒，經送請內政部警政署刑
      事警察局以DNA-STR鑑定法實施鑑定結果，均檢出被告之D
      NA-STR型別等情，復有內政部警政署刑事警察局110年5月
      4日刑生字第1100900787號鑑定書可供參佐（詳參偵字第6
      882號卷第97至99頁）。從而，前揭扣案之非制式步槍確
      已具有殺傷力，且係黃○○持有期間不慎掉落路旁山溝而為
      警查獲，員警並在該槍握把及拉槍機處採得被告之DNA等
      情，應堪認定，先予敘明。
（二）按槍砲彈藥刀械管制條例所謂之「持有」，係指行為人將
      該條例所指之各式槍砲、彈藥、刀械、及主要組成零件，
      置於自己實力支配下之狀態而言；必須行為人主觀上對該
      等物品有執持占有之意思，客觀上並已將之置於自己實力
      得為支配之狀態，始足當之。如僅係偶然短暫經手，主觀
      上欠缺為自己執持占有之意思，客觀上亦無將之置於自己
      實力支配下之狀態，自與應評價為犯罪行為之「持有」有
      別（最高法院109年度台上字第1377號、99年度台上字第7
      507號、98年度台上字第2366號刑事判決參照）。申言之
      ，刑事犯罪所稱之「持有」行為，係指為自己管領之目的
      ，將物品移入自己實力支配之下，而有別於為他人管領目
      的之「寄藏」行為；至於「為自己管領」之具體情狀，則
      須依據行為人接手領取該物品之各項主、客觀因素綜合判
      斷，倘其基於在一定期間內繼續占有或特定使用之目的，
      而將該物品納入自己實質支配掌握之下，即足當之，此時
      行為人持有時間之長短久暫，均無礙於行為人主觀上已具
      執持占有意思之認定；惟行為人若於客觀上與該物僅有短
      暫碰觸但迅即脫離，僅係隨機性、偶然性之經手把玩或觀
      覽，而缺乏前述繼續占有或特定使用之目的，已無從遽認
      行為人有何為自己執持占有之主觀意思，自不得率予評價
      為刑事犯罪之持有行為。　　　
（三）而依證人黃○○於警詢時證稱：因為被告有心臟病、高血壓
      等慢性病，我有時候要載被告去看醫生，因為我開車載被
      告的時候，他都是坐在副駕駛座，我也都把槍放在副駕駛
      座下面，可能他有摸到等語（詳參偵字第6882號卷第32至
      33頁）；證人黃○○又於偵訊時陳稱：我會載被告去看醫生
      拿慢性病的藥，他可能要坐位子，所以就把放在副駕駛座
      的槍枝全部零件拿起來放在腳踏墊上，槍確實是我的等語
      （詳參他字卷第107至108頁），此與被告供承曾於搭乘黃
      ○○所駕車輛時，接觸過放在車內副駕駛座附近之該把槍枝
      乙節，互核相符。是依上開供述證據觀之，扣案槍枝之握
      把及拉槍機處雖殘留被告之DNA而遭檢出，非無可能係被
      告在前述搭乘黃○○所駕車輛前往醫院拿藥之路途中，適巧
      發現放置在副駕駛座上之非制式步槍，而在短暫經手把玩
      、觀覽後，隨即脫離掌握並放入副駕駛座位下方，因而遺
      留皮屑等細胞組織於槍枝上，尚難僅憑上述DNA-STR型別
      之鑑定結果，遽予推論被告係長時間持有該槍，或曾動手
      操作槍枝以確認其射擊性能。
（四）再者，證人即彰化縣警察局彰化分局警員孫○○於本院審理
      時亦證稱：110年1月24日在路旁山溝所查獲之非制式槍枝
      ，是由我負責前往採證，而在處理槍枝跡證之過程中，首
      先是用光源檢視以確認其安全性，再檢視有無指紋留存，
      之後才是進行DNA之採集；本件沒有採到指紋，所以就用1
      支棉棒採集槍枝握把及板機處，另1支棉棒則採集滑套（
      步槍則為槍機拉柄），採集時是將棉棒在上述位置來回轉
      動，之後把棉棒陰乾，再放入紙袋中封緘；而接觸物品所
      遺留DNA量的大小因人而異，如果碰觸後所遺留的DNA量，
      足夠讓實驗室驗出DNA-STR型別，就可以檢驗出來，而雖
      然僅檢出被告的DNA，但因其他人留下的DNA量可能不足以
      被檢驗出來，所以不能代表其他人都沒有接觸過該把槍枝
      ；至於若是單純把玩、拿起來觀賞、碰觸，而非用力拉動
      槍機、托住握把，也可能會殘留DNA在槍枝的上述採集位
      置，而DNA留存時間長短並不一定，如果環境許可，可能
      會留存10年、20年，並無法依據該槍採得被告之DNA，來
      判定被告持握該把非制式步槍之時間長短等語（詳參本院
      卷第153至165頁）。準此以言，被告縱係僅有短暫經手把
      玩、觀覽該把非制式步槍，並在拿取過程中碰觸握把、槍
      機等槍枝較為突出或顯著部位，但因所留存之DNA量因人
      而異，且在環境條件許可下未遭破壞，仍有可能於相隔甚
      久後在該槍握把及拉槍機處採得被告之DNA，自無從以此
      推論被告有何用力拉動槍機或操作射擊之舉動。
（五）另依內政部警政署刑事警察局110年9月10日刑生字第1100
      096280號函所示，上開DNA-STR型別之鑑定結果，編號1-1
      、1-2轉移棉棒分別採自於衝鋒槍上握把與拉槍機處，一
      般正常使用情況而言，DNA多為接觸所遺留皮屑細胞，因
      未以唾液澱粉酶法檢測該證物，無法研判檢出型別係來自
      於皮屑細胞或口腔黏膜細胞（唾液）；另目前DNA鑑定方
      法上無法研判其遺留時間（詳參原審卷第127至128頁）。
      而證人孫○○亦於本院審理時證稱：如果該扣案槍枝放在較
      近距離，此時旁邊有人講話，口水有時候會噴濺到上面，
      所以也不能排除是講話的唾液等語（詳參本院卷第163頁
      ）。從而，扣案槍枝之握把及拉槍機處所遺留之被告DNA
      ，亦無法完全排除是因被告在車上與黃○○對話聊天過程中
      ，不慎將口水噴濺至上開位置而遭採證檢出，更難認定被
      告有何執持占有之意思可言。
（六）至於檢察官又以被告之健保卡係在路旁山溝為警查獲，且
      被告並未設法尋找遺失之健保卡下落，據此質疑被告所述
      搭乘黃○○駕駛車輛去看醫生並在途中碰觸槍枝之辯解不實
      。然被告究竟有無適時發現自己之健保卡遺失，並於發現
      遺失後積極尋找，仍屬個人生活態度或自我生活管理之範
      疇，本屬因人而異，不能憑此遽謂被告上開所辯皆屬虛構
      。況依偵查檢察官所起訴之犯罪事實觀察，已具體敘明被
      告是在搭乘黃○○駕駛之車輛時，「徒手拿起該步槍並把玩
      」（詳參起訴書第1頁），足見公訴意旨亦已認定被告僅
      有單純把玩該槍之客觀事實，而非逕認其長期且單獨持有
      上開扣案槍枝。是依卷內現存證據，難認被告係基於繼續
      占有或特定使用之目的，而為自己執持占有該把非制式步
      槍，參諸前揭說明，自無從將被告上開短暫經手之行為，
      評價為未經許可持有非制式步槍犯行。　　　
六、綜上所述，被告堅詞否認涉有公訴意旨所載未經許可持有非
    制式步槍罪，尚非無憑。而依舉證分配之法則，對於被告之
    成罪事項，應由檢察官負提出證據及說服法院之實質舉證責
    任。倘其所提出之證據，不足為被告有罪之積極證明，或其
    指出證明之方法，無從說服法院以形成被告有罪之心證，基
    於無罪推定之原則，自應為被告無罪判決之諭知。本案依憑
    卷內現存證據資料，仍有相當程度之合理懷疑存在，無從僅
    憑扣案槍枝之DNA-STR型別鑑定結果，即率然推論被告係基
    於執持占有之主觀意思而持有該槍。原審因此以不能證明犯
    罪為由，依刑事訴訟法第301條第1項規定，判決被告無罪。
    經核原判決對於不能證明被告有檢察官所指之上開犯行，業
    已詳為調查審酌，並說明其認定之依憑，雖原判決論述無罪
    之理由與本院前揭所陳未盡相符，然應為無罪諭知之結論則
    無二致，當無違法不當之瑕疵可指。
七、維持原判決之理由：　　　
（一）檢察官上訴意旨略以：被告如僅係短暫接觸、碰觸該把步槍，何以恰巧落在使用者欲操作該把步槍射擊時所必須接觸之位置？既然被告接觸之處為握把及拉槍機處，依當時情境，被告手置於握把並拉槍機，對於操控、掌握該把步槍進而開槍射擊顯然輕而易舉，自可認定被告已將扣案步槍置於自己實力支配之下。再者，黃○○持有時間至少長達5個月之久，鑑識人員卻未在該把步槍採集檢驗到任何黃○○之生物跡證，故被告接觸扣案步槍之時間及頻率，應更勝於黃○○，則黃○○既因持有同把扣案步槍經判決成立非法持有非制式步槍罪，本案被告更應同犯此罪。又原審並未進一步訊問採證人員，以查明採證過程、採證方式與程序等細節，亦有應調查之證據而未予調查之違法。請將原判決撤銷，更為適當合法之判決等語。
（二）惟查：被告縱使僅有短暫經手把玩、觀覽該把非制式步槍
      ，仍有可能於相隔甚久後在該槍握把及拉槍機處採得被告
      之DNA，且無法完全排除是因被告在車上與黃○○對話聊天
      過程中，不慎將口水噴濺至上開位置而遭採證檢出，無從
      推論被告有何拉動槍機或操作射擊之舉動，亦難認定被告
      有何執持占有之意思，均經本院詳予載述如前，茲不贅述
      。檢察官上訴意旨猶執一己推測之詞，忽略前揭有利於被
      告之各項事證，即遽謂被告持有扣案非制式步槍，自非妥
      洽，已難為採。至於扣案槍枝未能檢出黃○○之DNA，非無
      可能源自於個人殘留DNA量未盡一致之因素所致，不能逕
      謂被告持有期間及頻率必遠逾黃○○。而就採證人員之訊問
      調查，已由本院傳訊證人孫○○到庭接受詰問，依其證述內
      容，尚無從排除被告係短暫碰觸槍枝或因口水噴濺而遺留
      DNA在槍枝握把及拉槍機處，不能憑此而為不利於被告之
      認定。是以檢察官上訴意旨所持各項論據均有可議，並非
      可取，其上訴為無理由，應予駁回。
據上論結，應依刑事訴訟法第368 條，判決如主文。
本案經檢察官朱健福提起公訴，檢察官劉欣雅提起上訴，檢察官
謝耀德到庭執行職務。　　　　　　
中　　華　　民　　國　　111 　年　　4 　　月　　12　　日
     　   刑事第十二庭    審判長法　官  張  國  忠  
　　　　　                      法　官  陳      葳 
                                法　官  高  文  崇 　　
以上正本證明與原本無異。
被告不得上訴。
檢察官如提起上訴，應符合刑事妥速審判法第9條之規定。 
如不服本判決應於收受送達後20日內向本院提出上訴書狀，其未
敘述上訴理由者，並得於提起上訴後20日內向本院補提理由書狀
（均須按他造當事人之人數附繕本）「切勿逕送上級法院」。因
疫情而遲誤不變期間，得向法院聲請回復原狀。   

　　 　　　　　　　　　　       書記官  施  耀  婷

中　　華　　民　　國　　111 　年　　4 　　月　　12　　日

〈附錄法條〉
刑事妥速審判法第9條：
除前條情形外，第二審法院維持第一審所為無罪判決，提起上訴
之理由，以下列事項為限：
一、判決所適用之法令牴觸憲法。
二、判決違背司法院解釋。
三、判決違背判例。